台灣彰化地方法院民事判決　九十二年度簡上字第三六號
　　上訴人即被上訴人　丙○○
　　　　　　　　　　　乙○○
　　共　　　同
　　訴訟代理人　　　　柯開運律師
　　複代 理 人　　　　陳茂倉律師
　　上訴人即被上訴人　賴秀娌即長城工業社
　　　　　　　　　　　　　　　.
　　訴訟代理人　　　　陳鎮律師
右當事人間請求給付工程款事件，上訴人對於中華民國九十二年二月二十五日本院北
斗簡易庭八十九年度斗簡字第三五五號第一審判決提起上訴，本院於九十三年四月二
十一日辯論終結，判決如左：
    主      文
原判決關於命上訴人丙○○、乙○○給付上訴人賴秀娌即長城工業社部分，及該部分
假執行之宣告，暨訴訟費用之裁判均廢棄。
右廢棄部分，上訴人賴秀娌即長城工業社在第一審之訴及假執行之聲請均駁回。
上訴人賴秀娌即長城工業社之上訴駁回。
第一、二審（含上訴人賴秀娌即長城工業社上訴部分及上訴人丙○○、乙○○上訴部
分）訴訟費用由上訴人賴秀娌即長城工業社負擔。
    事      實
甲、上訴人即被上訴人丙○○、乙○○方面：
  壹、聲明：
　　一、上訴聲明：如主文第一項、第二項所示。
　　二、答辯聲明：如主文第三項所示。
　貳、陳述：除與原判決記載相同者茲予引用外，其補述略以：
　　一、兩造間就位於彰化縣大城鄉○○村○○路三號Ｈ鋼骨房屋建築工程（下稱系
        爭工程）並無承攬關係存在，系爭工程係由訴外人邱錦洲向上訴人乙○○承
        攬施作，此業經訴外人邱錦洲於民國八十九年十月二十三日寄發上訴人乙○○之大里大新街郵局第二九０號存證信函載明「茲因乙○○委託邱錦洲承造
        位於彰化縣大城鄉○○村○○路三號Ｈ鋼骨房屋一棟．．．業主乙○○．．
        ．」等語。且上訴人乙○○對邱錦洲寄發之上開存證信函，於八十九年十一
        月十三日以彰化市仔尾郵局第一八三號存證信函答覆邱錦洲，亦表明「台端
        （邱錦洲）未依專業技術搭建，偷工減料」等語。另上訴人賴秀娌即長城工
        業社（下稱上訴人賴秀娌）支付命令聲請狀所附編號估價單抬頭均寫為「許
        先生」（即上訴人乙○○），並未以上訴人丙○○為定作人，系爭工程之定
        作人為上訴人乙○○，非上訴人丙○○。則上訴人賴秀娌既非系爭工程之承
        攬人，其不得向定作人即上訴人乙○○請求給付工程款，更不得向非定作人
        之上訴人丙○○請求給付工程款。
    二、系爭工程之工程款為新台幣（下同）五十五萬元，並非上訴人賴秀娌主張之
        八十七萬八千二百六十二元，上訴人賴秀娌提出之施工明細，並未經上訴人
        丙○○、乙○○簽章，而其提出之工程請款憑證、估價單、出貨單等文書，
        亦不能證明係用在系爭工程。又其所提之錄音帶及譯文，已經上訴人丙○○
        在原審陳稱譯文不實在，該譯文中Ｂ亦表示「別說那麼多五十萬元」，故上
        訴人賴秀娌主張系爭工程之工程款為八十七萬八千二百六十二元云云，顯然
        不實。
　　三、系爭工程經原審囑託台灣省建築師公會鑑定結果，認有屋面及壁面Ｃ型鋼在
        建築技術規則要求之活重屋面及風力作用下，變形過大，建築物主體構架以
        SPA90程式檢核，在建築技術規則要求之活動風力自重下，部分桿件應力值
        大於一．０不符合安全要求，建築物結構體以鋼骨搭建覆蓋鋼板，其結構無
        法符合建築技術規則於活載重60KG／M2、風力110KG／M 2，要求圍牆以Ｃ型
        鋼彩色鋼組合而成，部分固定不佳，以手扳動搖晃現象出現。窗戶兩側並無
        Ｃ型鋼支撐，致風大時會產生搖動及發出聲響等四項嚴重瑕疵。且證人林錫
        銘已證稱「我是去做木工，做修改的工作，我是於九十一年八月去裡面做裝
        潢，費用十萬五千元，我有收到」等語在卷，上開費用應由承攬人支付，原
        審未予扣除，顯有未當。另證人甲○○亦證稱「修補的細項總共二十二萬餘
        元，我已領了，我是向乙○○領的，改不銹鋼小門及大門換新這兩項我也有
        施作，蓋鐵皮屋都要Ｈ型鋼及Ｃ型鋼」等語，自屬必要之修補費用。又系爭
        房屋另有生銹情形，足證上訴人乙○○委請訴外人邱錦洲承攬施作之系爭工
        程有嚴重瑕疵，上訴人乙○○已依民法第四百九十五條第一項規定，請求邱
        錦洲修補而遭拒，自得請求減少報酬。
　參、證據：援用原審立證方法，補提出照片十張，並聲請訊問證人林錫銘。
乙、上訴人即被上訴人賴秀娌方面：
  壹、聲明：
　　一、上訴聲明：
　　　(一)原判決關於駁回上訴人賴秀娌在第一審其餘之訴及該部分假執行之聲請暨命
        負擔訴訟費用部分之裁判均廢棄。
　　　(二)右廢棄部分，上訴人丙○○、乙○○應再給付上訴人賴秀娌一十六萬元，及
        自八十九年十一月二十一日起至清償日止，按年息百分之五計算之利息。
　　二、答辯聲明：上訴人丙○○、乙○○之上訴駁回。
　貳、陳述：除與原判決記載相同者茲予引用外，其補述略以：
　　一、本件承攬關係確實存在於兩造之間，蓋長城工業社是上訴人賴秀娌設立之獨
        資商號，其夫邱錦洲則是負責該工業社承攬工程之實際施工，則以商號名義
        承攬系爭工程合乎情理。而上訴人丙○○與賴秀娌是表姐妹關係，上訴人丙○○、乙○○夫妻所以委由上訴人賴秀娌承攬系爭工程，除了彼此的戚誼之
        外，無非是因上訴人賴秀娌設有長城工業社可資信賴。而依上訴人賴秀娌於
        原審提出其與丙○○於八十九年七月中旬之對話錄音譯文顯示，其二人曾有
        如下對話「（賴問：你何時要還錢？）陳答：我沒有錢」、「（賴問：那你
        何時才可以呢？）陳答：我說我要標會」、「（賴問：那你過年就可以全還
        我嗎？）陳答：對啦、對啦」、「（賴問：那天你．．．．現在跟我說，我
        沒一個預算，因為那天姐夫《乙○○》也對阿洲《邱錦洲》拉著手說，阿洲
        ，我過二個月我會標到錢，到時我就還給你錢了，我們不會欠你錢的，這樣
        跟阿洲說的啊？）陳答：就已經跟你說最慢到過年給你啊」、「（賴問：你
        到過年是全額還清嗎？）陳答：對啦！對啦！我們說到做到，你不要一直說
        、一直說」，可證系爭工程之定作人為上訴人乙○○、丙○○，承攬人為上
        訴人賴秀娌即長城工業社，否則，上訴人丙○○何須與賴秀娌談論還錢之事
        ？又如何會以「我們」（即丙○○、乙○○夫婦）之口吻，承諾還錢之事？
        至於上訴人丙○○、乙○○依據邱錦洲寄發之存證信函，及上訴人賴秀娌聲
        請核發支付命令所附之估價單等，辯證上訴人賴秀娌並非承攬人、丙○○亦
        非定作人等語，並非可採，蓋訴外人邱錦洲與上訴人賴秀娌夫婦不諳法律，
        其等以不週延之稱謂或名稱寄發信函或開立估價單，應屬常情可以理解。故
        解釋本件法律關係之主體，理應參考其他事證資料（如上揭錄音帶）加以探
        求，而不應著眼於當事寫之片斷文書，此與解釋意思表示，應探求當事人之
        真意，不得拘泥於所用之辭句，是同其道理。
　　二、原審雖採信台灣省建築師公會鑑定報告，認為上訴人賴秀娌施作之系爭工程
        有瑕疵，應扣除上訴人丙○○、乙○○委請訴外人甲○○修補工程之費用十
        六萬元。惟兩造於訂約時，並未就系爭工程工程應具有如何安全、舒適之品
        質或效用為約定，上開鑑定報告係純就其建築專業及法規之立場來評斷工程
        品質或效用之好壞，忽略了「工程品質或效用」與「工程造價」間是否符合
        需求或取得平衡之因素考量，同時亦忽略了系爭建物是以「鋼骨搭建，覆蓋
        鋼板（俗稱鐵皮屋）」之本質考量。試問，上訴人丙○○、乙○○僅花八十
        七萬八千二百六十二元建蓋一百餘坪（建坪）的鐵皮屋，每坪單價八千餘元
        ，如何能與造價昂貴之鋼筋水泥或鋼構建築要求同等之「舒適性」，且符合
        「活載重及風力」之要求？又既是鐵皮屋，如何能要求其風大時不會產生搖
        動及發出聲響？故該鑑定報告自非可採。縱認上開鑑定報告可採，然證人甲○○修補之項目，無法看出與鑑定報告所稱之瑕疵有何必然或必要關聯。另
        證人林錫銘所提估價單係以他人即進廈門窗建村行之不實名義開出，又未記
        載明細，其證詞顯不可採。
　　三、退步言，系爭工程縱有瑕疵，上訴人賴秀娌亦無須負擔瑕疵修補責任，按買
        賣規定於買賣契約以外之有償契約準用之，民法第三百四十七條定有明文，
        承攬契約為有償契約，自應準用買賣中瑕疵擔保之規定。系爭工程之工法、
        結構、外觀均極單純，如有上訴人丙○○、乙○○所稱偷工減料之瑕疵，其
        等只要施以普通人之注意，依通常程序以肉眼檢查即知，乃其二人竟怠於為
        通知，依民法第三百五十六條規定，即應視為承認其所受領之工作物，而不
        得再主張瑕疵擔保權利。再退步言，縱認上訴人賴秀娌應負瑕疵修補責任，
        然上訴人丙○○、乙○○於八十九年十一月十三日所發存證信函，僅定五日
        內之期間催告上訴人賴秀娌履行修補義務，其五日內之期間，難認係相當，
        按民法第四百九十三條規定，上訴人丙○○、乙○○催告瑕疵修補之期限不
        相當，其催告無效，不得向上訴人賴秀娌請求償還瑕疵修補費用。
　參、證據：援用原審之立證方法，補提出喜帖一件、照片二張，並聲請訊問證人甲○○。
    理      由
一、本件上訴人賴秀娌在原審起訴主張：伊於八十九年二月間向上訴人丙○○、乙○○承攬系爭工程，工程款為八十七萬八千二百六十二元，系爭工程完工後，上訴
    人丙○○、乙○○僅支付四十萬元，尚餘四十七萬八千二百六十二元未付，屢經
    催討拒不給付，爰依承攬之法律關係，請求上訴人丙○○、乙○○給付四十七萬
    八千二百六十二元及自支付命令狀繕本送達翌日起至清償日止，按年息百分之五
    計算之利息等語。
二、上訴人丙○○、乙○○則以：系爭工程係由上訴人乙○○委請訴外人邱錦洲承作
    ，上訴人賴秀娌並非承攬人，上訴人丙○○亦非定作人，且系爭工程之工程款亦
    非上訴人賴秀娌主張之八十七萬八千二百六十二元，而為五十五萬元。又系爭工
    程有諸多瑕疵，上訴人乙○○曾八十九年十一月十三日寄發存證信函要求訴外人
    邱錦洲於文到五日內前來修補，邱錦洲於收受存證信函後竟置之不理，上訴人乙○○乃委由他人修補而支付修補費用三十四萬七千元，自應扣除該修補費用等語
    置辯。
三、按當事人主張有利於己之事實者，就其事實有舉證之責任，民事訴訟法第二百七
    十七條前段定有明文。本件上訴人賴秀娌主張系爭工程係伊向上訴人丙○○、乙○○承攬施作之事實，為上訴人丙○○、乙○○所否認，則上訴人賴秀娌自應就
    其為系爭工程之承攬人之事實，負舉證責任。經查，上訴人賴秀娌雖提出估價單
    、工程細項圖表及工程請款憑證、錄音帶及譯文等為證（見支付命令卷、原審卷
    第三十三至三十四頁、第三十七至三十八頁、第四十至五十五頁、第六十六至六
    十九頁），然上開文書之真正均為上訴人丙○○、乙○○所否認，而上開估價單
    及工程細項圖表，並未有上訴人丙○○、乙○○之簽名或蓋章，僅為上訴人單方
    製作之文書，另工程請款憑證則係長城工業社與其廠商之往來文書，並未經上訴
    人丙○○、乙○○確認，均不能證明兩造間就系爭工程有承攬關係存在。另上訴
    人賴秀娌所提出其與上訴人丙○○八十九年七月間之談話錄音譯文，雖有上訴人
    賴秀娌向丙○○催討工程款之內容，然該譯文之真正亦為上訴人丙○○所否認，
    且依上開譯文觀之，上訴人賴秀娌並未提及系爭工程係由長城工業社承作之事實
    ，反而多次談及「阿姊，你追加的部分，『阿洲』有很多的沒跟你算，你知道嗎
    」、「『阿洲』又去多做，很多次了你們自己也知，叫我們去很多次，我們都沒
    跟你算吶」、「『阿洲』也沒跟你說八十萬，他是只有說，算一算說好啦，給你
    減四萬」等語（見原審卷第六十七頁），再參以上訴人賴秀娌在原審所述：伊與
    邱錦洲係夫妻，系爭工程係由邱錦洲出面訂約等語（見原審卷第二百零五頁），
    則該錄音譯文內既未談及系爭工程究係由長城工業社承攬，或係上訴人賴秀娌與
    訴外人邱錦洲夫妻二人共同承攬，或由訴外人邱錦洲承攬施作等情，即無從認定
    上訴人賴秀娌究係居於邱錦洲之配偶或代理人之身份，或係其為定作人本人而向
    上訴人丙○○請求給付工程款，尚不能僅憑上訴人賴秀娌曾向上訴人丙○○催討
    工程款，即認上訴人賴秀娌為系爭工程之承攬人。況訴外人邱錦洲於八十九年十
    月二十三日曾寄發存證信函予上訴人乙○○催繳工程款，其存證信函內已記載「
    茲因乙○○委託邱錦洲承造位於彰化縣大城頂庄村東厝路三號Ｈ鋼骨房屋一棟．
    ．．餘款至令仍未支付，業經數次登門催取，業主乙○○先生均藉故施延．．．
    」等語甚明；而上訴人乙○○於收到該存證信函後，則於八十九年十一月十三日
    以存證信函通知訴外人邱錦洲，主張邱錦洲施作之系爭工程有瑕疵，並催告邱錦
    洲修補瑕疵；嗣經上訴人賴秀娌於八十九年十一月八日聲請支付命令以後，始由
    上訴人賴秀娌於八十九年十一月二十二日回覆上訴人邱錦洲之上開存證信函，主
    張系爭工程係由長城工業社承建等語，此分別有兩造所提存證信函可稽（見原審
    卷第二十頁、第五十八至五十九頁、第八十一至八十四頁），則系爭工程既係由
    訴外人邱錦洲出面訂約，而邱錦洲及上訴人乙○○在本件起訴前，均以乙○○為
    定作人、邱錦洲為承攬人，各以存證信函通知對方給付工程款、限期修補瑕疵，
    上訴人丙○○、乙○○所辯系爭工程係由訴外人邱錦洲承攬施作等語，要非無據
    。至上訴人賴秀娌嗣後雖主張伊與訴外人邱錦洲係夫妻，伊有授權訴外人邱錦洲
    訂約，因不諳法律，始以不週延之稱謂寄發存證信函云云，然系爭工程倘係由邱
    錦洲以長城工業社名義承攬，邱錦洲理應知悉系爭工款程係長城工業社之應收款
    項，則其竟以自己之名義寄發存證信函向上訴人乙○○催討工程款，甚至在存證
    信函明白記載系爭工程係由乙○○委託邱錦洲施作等語，實與常理有違，上訴人
    賴秀娌復未證明訴外人邱錦洲承攬系爭工程時，確已向上訴人丙○○、乙○○表
    示系爭工程係由上訴人賴秀娌即長城工業社承攬施作，自不能以上訴人賴秀娌與
    訴外人邱錦洲係夫妻關係，而長城工業社為賴秀娌獨資開設之商號，即推論系爭
    工程係由上訴人賴秀娌授權邱錦洲以長城工業社名義承攬施作，是上訴人賴秀娌
    上開主張，自無可取。
四、綜上所述，上訴人賴秀娌既不能證明其為系爭工程之承攬人，則其依承攬之法律
    關係，請求上訴人丙○○、乙○○給付工程款四十七萬八千二百六十二元及法定
    遲延利息，即屬無據，應予駁回，其假執行之聲請，亦失所附麗，應併予駁回。
    是原審就上訴人賴秀娌請求三十一萬八千二百六十二元及法定遲延利息範圍內，
    為上訴人賴秀娌勝訴之判決，命上訴人丙○○、乙○○給付上開金額及利息，並
    准其假執行之聲請，而為假執行及免為假執行之宣告，尚有未洽，上訴人丙○○
    、乙○○上訴意旨指摘原判決此部分不當，求予廢棄改判，為有理由，爰由本院
    予以廢棄改判如主文第二項所示。至原審駁回上訴人賴秀娌其餘之訴及假執行之
    聲請，理由雖有不同，結論並無二致，仍應予維持，上訴人賴秀娌上訴意旨指摘
    原判決此部分不當，為無理由，應駁回其上訴。
五、本件事證已臻明確，兩造其餘主張及舉證，核與判決結果無影響，毋庸逐一論述
    ，併此敘明。
六、據上論結，本件上訴人丙○○、乙○○之上訴為有理由，上訴人賴秀娌之上訴為
    無理由，依民事訴訟法第四百三十六條之一第三項、第四百四十九條第二項、第
    四百五十條、第七十八條判決如主文。
中　　　華　　　民　　　國　　九十三　　年　　　五　　　月　　　五　　　日
                            臺灣彰化地方法院民事第二庭
~B審判長法官　何志通
~B法　　　官　廖國佑
~B法　　　官　羅秀緞
右為正本係照原本作成
不得上訴。
中　　　華　　　民　　　國　　九十三　　年　　　五　　　月　　　七　　　日
~B法院書記官　邱柏滄
